最高法院民事判決　　　　　　　九十四年度台上字第八九二號
　　上　訴　人　乙○○
　　　　　　　　甲○○
　　　　　　　　丙○○
　　共　　　同
　　訴訟代理人　莊勝榮律師
　　被 上訴 人　台北市縫紉業職業工會
　　法定代理人　鄭天
　　訴訟代理人　李永然律師
　　　　　　　　徐鈴茱律師
　　　　　　　　彭郁欣律師
上列當事人間請求確認會議決議無效事件，上訴人對於中華民國
九十二年十一月十二日台灣高等法院第二審判決（九十二年度上
字第七三四號），提起上訴，本院判決如下：
    主  文
上訴駁回。
第三審訴訟費用由上訴人負擔。
    理  由
本件上訴人主張：被上訴人於民國九十二年一月四日舉行第十四
屆會員代表選舉（下稱系爭選舉），所選出一百十名會員代表，
及由該會員代表於同年三月四日，作成選出鄭天等十五名理事
、蔡天賜等五名監事（下稱鄭天等理、監事）之決議（下稱系
爭決議），因未按戶籍編組會員，再依行政區別產生代表名額，
已違反被上訴人工會章程（下稱章程）第十六條之規定應屬無效
。基於無效選舉產生之會員代表所為選任鄭天等理、監事之決
議，亦屬無效。伊等為被上訴人工會之會員，爰依民法第五十六
條第二項之規定，求為確認系爭選舉會員代表及理監事當選之決
議均無效之判決。
被上訴人則以：上訴人乙○○業經伊除名，已非伊之會員，自無
權提起本件訴訟。又系爭選舉及決議，非屬伊之總會決議，原無
民法第五十六條規定之適用。即令係總會之決議，亦僅決議之「
方法」而非「內容」，應無違反法令或章程可言，上訴人依該規
定，求為確認其無效，仍屬無據等語，資為抗辯。
原審以：上訴人甲○○、丙○○為被上訴人之會員，為被上訴人
所不爭。而上訴人乙○○前雖經被上訴人之九十年三月二十一日
理監事聯席會通過，交第十三屆第二次會員代表大會決議予以除
名，但該決議不符人民團體法所定應有出席會員代表三分之二以
上同意之特別決議規定，既經主管機關之台北市政府，依相關法
規予以撤銷，即應認乙○○仍係被上訴人之會員。上訴人三人提
起本件訴訟，自均為適格之當事人。其次，被上訴人先後於上開
時間選出會員代表一百十名，及由該會員代表決議選出鄭天等
理、監事之事實，有其第十四屆會員代表名冊及會員代表大會會
議記錄足稽，且為被上訴人所自認，堪認為真實。該次選舉，係
由被上訴人之全體會員領取選票，以無記名單記法，在同一處集
會投票圈選代表，經開票而形成全體意思決定，核與會員同時出
席總會，就同一事項表示自己意思，形成共同意思之社團總會決
議性質相同，應屬其總會之決議。另參諸章程第十五條所定：「
本會以會員代表大會為最高權力機構……」，可知「會員代表大
會」為其最高意思及決策機關，亦與社團法人之總會相仿。故被
上訴人所為之系爭選舉及決議，苟其內容違反法令或章程，固得
類推適用民法第五十六條規定以資解決。惟被上訴人第十三屆理
事會，於十五次理事會議，已就「選舉分組事宜」，按同屆第五
次理事會所研議，經同屆第三次會員代表大會決議通過之「第十
四屆會員代表大會代表選舉辦法」（下稱選舉辦法）第三條：「
代表選舉名額，依照規定會員人數一萬人選出代表一百人，超過
一萬人以上者，每滿一千人增加代表一人」、及第四條：「本會
現有會員數為二萬零六百七十六人，依本辦法第三條規定，應產
生代表一一０人，以現有會員人數比例劃分小組，共為一一０個
選舉單位，直接選舉之，會員人數審查及分組授權理事會處理」
之規定，依「授權」作成決議，並將選舉分組之會員名冊公告，
縱未循第十三屆所採按「會員戶籍之行政區編組」，再「依行政
區域產生代表名額」之例，仍與章程第十六條規定：「本會會員
代表大會，代表之產生名額，悉依各級工會代表選舉辦法之規定
辦理之」，及揭櫫工會自治精神之人民團體選舉罷免辦法第四十
條第一項之相關規定無違。要不因被上訴人之（工會）會訊刊載
之選舉辦法所附「本會第十四屆會員代表選舉各區選舉單位暨應
產生代表名額一覽表」，有行政「區別」之記載，或系爭選舉之
實際分組方式，與被上訴人函復台北市政府所述第十四屆會員代
表選舉編組原則不符，即認有違反法令或章程。從而，上訴人主
張系爭選舉為無效，基於無效選舉產生之會員代表，所為選舉鄭
天等人為理、監事之決議，亦屬無效。乃求予判決確認，並非
有據，不應准許。因而維持第一審所為上訴人敗訴之判決，駁回
其上訴。
查被上訴人就章程第十六條所定：「本會會員代表大會，代表之
產生名額，悉依各級工會代表選舉辦法之規定辦理之」（原審卷
六六頁），依「第十四屆會員代表大會代表選舉辦法」擬定之「
第十四屆會員代表大會代表選舉作業流程」（一審卷十四、二四
一頁），係於九十二年一月四日上午八時至下午四時，在該會（
台北市○○○路一六五號）三樓禮堂進行系爭會員代表選舉。各
會員在上開起訖時間內，得隨時攜帶會員證及私章領取選票、圈
寫後，以無記名單記法投票。投票截止後即當場開票，得票較多
者當選，票數相同者以抽籤決定，此與章程第十五條：「本會以
會員代表大會為最高權力機構……」及第三十三條：「……各種
會議除另有法令規定外，均以過半數之出席方得開會，經出席者
過半數之同意方得決議」等規定之旨，已迥異其趣。且依該投開
票之流程，未參與投票之會員，並無當場表示異議之可能，選舉
投票之結果，亦與民法第五十六條所定社團總會所為之決議不同
，原無容上訴人依（類推適用）民法第五十六條之規定，請求宣
告其選舉無效之餘地。原審謂系爭選舉與社團總會之決議性質相
同，得類推適用民法第五十六條規定辦理，而以前述理由，駁回
上訴人之上訴，雖未盡允當，然結果並無二致，仍應予以維持。
上訴意旨，指摘原判決不當，聲明廢棄，非有理由。
據上論結，本件上訴為無理由。依民事訴訟法第四百八十一條、
第四百四十九條第二項、第七十八條，判決如主文。
中　　華　　民　　國　九十四　年　　五　　月　 十二 　日
                      最高法院民事第五庭
                          審判長法官  蘇　茂　秋
                                法官  朱　建　男
                                法官  蘇　達　志
                                法官  陳　碧　玉
                                法官  王　仁　貴
      本件正本證明與原本無異
                                      書  記  官
中　　華　　民　　國　九十四　年　　五　　月　二十五　日
                                                Ａ
